【裁判字號】    98,交聲,1854
【裁判日期】    980731
【裁判案由】    聲明異議
【裁判全文】
臺灣高雄地方法院交通事件裁定        98年度交聲字第1854號
原處分機關  交通部公路總局高雄區監理所
代  表  人  劉育麟
異  議  人
即受處分人  甲○○
上列異議人即受處分人因違反道路交通管理處罰條例案件，對於
交通部公路總局高雄區監理所中華民國98年6 月9 日所為之處分
（原處分案號：高監營裁字第裁80-N00000000號），聲明異議，
本院裁定如下：
    主  文
原處分關於裁處甲○○罰鍰逾新台幣壹萬伍仟元部分撤銷。
上開撤銷部分，甲○○不罰。
其他異議駁回。
    理  由
一、原處分機關交通部公路總局高雄區監理所係以：異議人即受
    處分人甲○○（下稱異議人）於民國96年1 月7 日1 時25分
    許，飲酒後騎乘車牌號碼ZXZ-486 號輕型機車，在高雄縣湖
    內鄉○○○○○路口（原處分誤載為中山與中正路口），經
    警舉發有「汽車駕駛人酒精濃度超過規定標準（0.55以上）
    」之違規行為，乃填掣高警交字第N00000000 號舉發違反道
    路交通管理事件通知單（下稱舉發通知單）予以舉發，並依
    道路交通管理處罰條例第35條第1 項第1 款規定裁處罰鍰新
    台幣（下同）4 萬5 千元，及吊扣駕駛執照12個月並施以道
    路安權講習。
二、聲明異議意旨略以：異議人因同一酒後駕車行為，業經臺灣
    高雄地方法院檢察署（聲明異議意旨誤為法院）為緩起訴處
    分確定，異議人並已支付更生保護會3 萬元，原處分機關再
    行裁處4 萬5 千元罰鍰，有違行政罰法第26條一事不二罰原
    則，且異議人長期處於失業狀態，實無力支付，為此聲明異
    議，請求撤銷原處分之罰鍰4 萬5 千元部分等語（未就吊扣
    駕照及道安講習部分聲明異議）。
三、按一行為同時觸犯刑事法律及違反行政法上義務規定者，依
    刑事法律處罰之；但其行為應處以其他種類行政罰或得沒入
    之物而未經法院宣告沒收者，亦得裁處之；前項行為如經不
    起訴處分或為無罪、免訴、不受理、不付審理之裁判確定者
    ，得依違反行政法上之義務規定裁處之；違反行政法上義務
    而受罰鍰、沒入或其他種類行政罰之處罰時，適用本法，但
    其他法律有特別規定者，從其規定，行政罰法第26條、第1
    條分別定有明文。又汽車駕駛人，駕駛汽車經測試檢定，酒
    精濃度超過規定標準者，處15,000元以上60,000元以下罰鍰
    ，並當場移置保管其車輛及吊扣其駕駛執照1 年；因而肇事
    致人受傷者，並吊扣其駕駛執照2 年；致人重傷或死亡者，
    吊銷其駕駛執照，並不得再考領；汽車駕駛人經裁判確定處
    以罰金低於本條例第92條第3 項所訂最低罰鍰基準規定者，
    應依本條例裁決繳納不足最低罰鍰之部分；服用毒品、麻醉
    藥品、酒類或其他相類之物，不能安全駕駛動力交通工具而
    駕駛者，處1 年以下有期徒刑、拘役或科或併科15萬元以下
    罰金，道路交通管理處罰條例第35條第1 項第1 款、第8 項
    、刑法第185 條之3 分別定有明文。行政罰法第26條所示之
    一事不二罰原則，究其立法目的，無非以一行為同時觸犯刑
    事法律及違反行政法上義務規定時，由於刑罰與行政罰同屬
    對不法行為之制裁，而刑罰之懲罰作用較強，故依刑事法律
    處罰，即足資警惕時，實無一事二罰再處行政罰之必要，且
    刑事法律處罰，由法院依法定程序為之，較符合正當法律秩
    序，應予優先適用，但罰鍰以外之沒入或其他種類行政罰，
    因兼具維護公共秩序之作用，為達行政目的，行政機關仍得
    併予裁處。故汽車駕駛人酒後駕車時，如違反道路交通管理
    處罰條例第35條第1 項第1 款規定並同時涉犯刑法第185 條
    之3 公共危險罪嫌時，道路交通管理處罰機關除有行政罰法
    第26條第1 項但書得處以其他種類行政罰者之情形，得裁處
    其他種類行政罰外，關於罰鍰部分，即應依上開行政罰法第
    26條及道路交通管理處罰條例第10條規定移送地方法院檢察
    署處理，除於移送後再有上開行政罰法第26條第2 項所定不
    起訴等事由，不得裁處行為人罰鍰。其次，檢察官依刑事訴
    訟法第253 條之2 第1 項第4 款規定為緩起訴處分，命被告
    向公益團體捐款者，被告係履行檢察官為緩起訴處分命令，
    性質上自屬處分金，與罰金無異，且依刑事訴訟法第253 條
    之2 第2 項規定命被告捐款之金錢給付命令，並得為民事強
    制執行名義。是檢察官命令被告為捐款之金錢給付，此等命
    令雖非刑罰，但仍是一種特殊的處遇措施，會產生未經裁判
    即生終局處理案件之實質效果，亦即性質上已係實質制裁，
    造成被告財產減少之影響，其捐款解釋上亦屬道路交通管理
    處罰條例第35條第8 項所規定之罰金，被告即係履行檢察官
    為緩起訴處分命令，與受刑事處罰無異。況行政罰法第26條
    第1 項僅規定「依刑事法律處罰之」，並未明定應依刑法第
    33條、第34條所定主從刑罰之種類科罰，檢察官命令被告捐
    款之金錢給付即係依刑事訴訟法第253 條之2 第1 項第4 款
    規定所為，自與行政罰法第26條第1 項「依刑事法律處罰之
    」之規定，尚無扞格之處。另緩起訴處分所定緩起訴期間期
    滿未經撤銷者，依刑事訴訟法第260 條規定，非有同條第1
    款、第2 款規定之情形者，不得對於同一案件再行起訴，該
    緩起訴處分將發生禁止對已為緩起訴處分之同一犯罪事實再
    行起訴之效力，此即所謂「緩起訴處分之實質確定力」（最
    高法院94年台非字第215 號判例參照），故檢察官所為對於
    異議人之緩起訴處分，實已產生實質刑罰之效果。再依刑事
    訴訟法第253 條之1 規定，有關緩起訴處分，需具備之要件
    亦與不起訴處分之要件有異，且不起訴處分係自處分確定時
    起即發生實體上之確定力，不若緩起訴處分於緩起訴處分之
    期間（即猶豫期間）僅發生形式之確定力。因之，倘認行政
    罰法第26條第2 項規定之「不起訴處分」包含「緩起訴處分
    」之情形，是否已逾文義解釋之範圍，實有疑問。行政罰法
    第26條第2 項規定既未明文包含「緩起訴處分」之類型，而
    對於人民不利益之規定本不得任意加以擴張其適用，自不宜
    逕認行政罰法第26條第2 項之規定於經緩起訴處分之情形亦
    有適用。
四、經查：
  (一)本件異議人於96年1 月7 日1 時25分許，因飲用酒類已達不
    能安全駕駛動力交通工具之程度，仍騎乘上開機車行駛於道
    路，於行經高雄縣湖內鄉○○○○○路口為警攔檢，並對異
    議人施以酒精濃度測試，其測定值達每公升0.72毫克，乃掣
    單舉發，並經原處分機關以高監營裁字第裁80-N00000000號
    裁決書裁處罰鍰4 萬5 千元、吊扣駕駛執照12個月，並施以
    道安講習等情（吊扣駕駛執照及施以道安講習部分，未經聲
    明異議。），為異議人所自承，並有本件舉發通知單、裁決
    書及其送達證書各1 紙在卷為憑，及本院依職權調閱臺灣高
    雄地方法院檢察署96年度偵字第3471號偵查卷全卷核閱屬實
    ，復有酒精濃度測試單、酒醉駕駛違反刑法第185 條之3 案
    件觀察紀錄表各1 紙附於該案卷內可稽，則異議人確有酒精
    濃度超過規定標準仍騎乘機車之違規事實，應可認定。
  (二)異議人因上開酒後騎乘機車之行為，業經臺灣高雄地方法院
    檢察署檢察官於96年2 月15日以96年度偵字第3471號為緩起
    訴處分，緩起訴期間為1 年，緩起訴條件為向財團法人臺灣
    更生保護會高雄分會支付3 萬元確定，異議人並已履行該緩
    起訴條件，該緩起訴期間亦於97年3 月14日期滿未經撤銷而
    執行完畢在案，業經本院調閱臺灣高雄地方法院檢察署96年
    度偵字第3471號、96年度緩字第1071號案卷核閱屬實，並有
    緩起訴處分書、財團法人臺灣更生保護會高雄分會收據、臺
    灣高等法院被告前案紀錄表各1 份在卷可憑，此部分事實亦
    堪認定。
  (三)本件異議人既於酒精濃度超過規定標準之情形下仍騎乘機車
    ，原處分機關依道路交通管理處罰條例第35條第1 項第1 款
    及違反道路交通管理事件統一裁罰基準表之規定，對異議人
    裁處罰鍰4 萬5 千元，固非無據，然異議人上開違規行為所
    致之刑事案件既經檢察官為緩起訴處分，緩起訴條件為命異
    議人向財團法人臺灣更生保護會高雄分會支付3 萬元確定，
    異議人並已履行該緩起訴條件，且緩起訴期間業於96年3 月
    14日期滿而執行完畢，已如前述。因異議人經檢測其酒精濃
    度為每公升0.72毫克，依道路交通管理事件統一裁罰基準表
    ，其最低裁罰基準即為4 萬5 千元，而上開緩起訴處分之負
    擔條件繳納3 萬元部分，相當於行政罰法第26條第1 項之「
    刑事處罰」，就此範圍內，固不應施以重複處罰。惟揆諸上
    開規定及說明，原處分機關依道路交通管理處罰條例第35條
    第8 項規定，就逾異議人已繳納緩起訴處分金額3 萬元而低
    於同條例第92條第3 項所訂最低罰鍰基準規定之金額1 萬5
    千元（45,000－30,000＝15,000）部分，仍得加以裁決處罰
    。
五、綜上所述，原處分之罰鍰部分，關於裁處異議人罰鍰逾1 萬
    5 千元部分（即罰鍰3 萬元部分），因異議人已繳納緩起訴
    處分金3 萬元，自不應重複處罰，異議人就此聲明異議，為
    有理由，原處分尚有違誤，應予撤銷，並諭知不罰；至其餘
    異議部分，即緩起訴處分金額不足上開最低罰鍰之1 萬5 千
    元部分，原處分於法有據，異議人就此聲明異議，為無理由
    ，應予駁回。
據上論斷，應依道路交通案件處理辦法第19條、第20條前段，裁
定如主文。
中    華    民    國    98    年    7     月    31    日
                    交通法庭    法  官  曾鈴
以上正本證明與原本無異。
如不服本裁定，應於收受送達後5 日內向本院提出抗告狀。
中    華    民    國    98    年    7     月    31    日
                                書記官  李月君


司法院資訊處製作；財團法人民間司法改革基金會備份。
